【裁判字號】    89,上易,1688
【裁判日期】    891129
【裁判案由】    詐欺
【裁判全文】
臺灣高等法院高雄分院刑事判決          八十九年度上易字第一六八八號
    上  訴  人
    即自 訴 人  甲○○
    上  訴  人
    即  被  告  乙○○
    選任辯護人  衛佐邦
    被      告  丙○○
右上訴人因被告詐欺案件，不服臺灣高雄地方法院八十八年度自字第五五二號中華民
國八十九年九月十五日第一審判決，提起上訴，本院判決如左：
      主      文
上訴駁回。
      事實及理由
一、本案經本院審理結果，認第一審判決被告丙○○無罪及被告乙○○有罪之認事用
    法及量刑均無不當，應予維持，並引用第一審判決記載之事實、證據及理由。
二、自訴人丁○○對被告乙○○上訴意旨略以被告迄無還款誠意，且偽稱已償還新台
    幣（下同）一百餘萬元，自應從重量刑等語；經查原審已審酌被告犯後未能與告
    訴人和解等一切情狀，量處被告有期徒刑一年八月，應無輕縱，此部分上訴無理
    由，應予駁回。
三、自訴人丁○○對被告丙○○之上訴意旨略以該被告為玉祥興公司之負責人，實際
    參與該公司之經營，且自訴人所持五十萬元及二十萬五千元之支票，係丙○○所
    開立，故吳女應與其父乙○○共負詐欺借款二百十六萬六千元之刑責等語；但查
    該借款係由乙○○出面借得，此經乙○○供戊，而自訴人所執債權憑證即支票十
    一紙，均是以被告乙○○為發票人之支票，丙○○並未背書，自無對自訴人施以
    任何詐術，縱部分支票是由丙○○書寫代其父開立支票，但此代筆行為，事極平
    常，並非足以令自訴人陷於任何錯誤，自訴人徒於退票後，追究吳女共同詐欺，
    自無可取，此外查無其他積極事證，足證丙○○有共同詐欺，原審就此部分為無
    罪判決，並無不當，此部分上訴無理由，應予駁回。
四、自訴人甲○○對被告丙○○上訴意旨略以丙○○戊知其已無資力，竟以預付工資
    及購買材料為由，向自訴人詐取第三期工程款五十萬元，原審誤為無罪，自有疏
    失云云；經查本件工程，依原有合約，是興建三層樓房，並於整棟三層樓房結構
    完成時給付第二期款，此有自訴人所提合約書附原審卷可稽，惟本件工程經追加
    四樓，結構體已完成，此亦為自訴人所是認，則被告以其已完成追加工程之四樓
    結構體，而向自訴人預支五十萬元，應係承攬工程所生之糾紛，被告是否溢領工
    程款，宜依民事訴訟程序解決之，原審以查無其他事證而為被告無罪之判決，並
    無不當，此部分上訴亦無理由，應予駁回。
五、被告乙○○上訴意旨略以伊向丁○○借了二百八十六萬元，但已還部分款項，僅
    欠一百零八萬元，被告並未積欠丁○○之兄李厚寬任何債務，李厚寬所執本票二
    紙（一為三十萬元，一為三十八萬五千元）係積欠丁○○債務被逼開立做為保證
    ，故被告還款時，將款項交李厚寬自生清償效力，又被告所標互助會，全由丁○○取得做為還債之用，伊無詐欺云云；經查被告就李厚寬所持上述二紙本票之開
    立經過，於原審八十九年三月二日庭訊時供稱因「被押，被他們（指自訴人）逼
    我開的」，惟被告於八十九年二月二十五日所提答辯狀，則稱此二張本票係換回
    八十七年八月二十五日及八十七年九月二十九日兩紙支票，前後供述顯有不符，
    而自訴人就此二張本票，並未列入其債權範圍，李厚寬既證稱因出借金錢而執有
    被告簽發之本票，並收到被告清償之款項四十一萬五千元，並非無據。而被告果
    有意清償向自訴人之借款，豈會將款項交至李厚寬手中，另被告雖於原審提出其
    於八十七年十一月十五日存入自訴人在華南銀行二七０六二號帳戶四萬一千元，
    係清償本案借款之證據，然自訴人丁○○稱此四萬一千元，係被告向其借支票使
    用，於票載期日存錢供兌現，並非清償本案款項，按被告所提之單據（原審卷第
    一七一頁），係銀行送款簿通知聯，此為支票存款戶（甲存）所專用之存款，與
    一般人款或存款，均存入一般存款帳號（乙存）不同，故自訴人稱此四萬一千
    元非清償本案款項，應屬可信；次查犯罪所得財物，究竟如何使用，用以還債，
    或用以行善捐款，均非有無犯罪所應審究問題；被告既於第二期互助會（第一期
    由會首收取）標得會款，第三期即拒不繳納會款，與其借得巨額款項後，即拒不
    清償，均有不法所有意圖，被告所辯標會還債云云，縱認為實在，亦係處分贓物
    問題，不能因此謂無詐欺，綜上所述，被告上訴否認犯罪，指摘原判決此部分不
    當，為無理由，應予駁回
據上論結，應依刑事訴訟法第三百六十八條、第三百七十三條，判決如主文。
中    華    民    國     八十九     年      十一      月      二十八    日
                              臺灣高等法院高雄分院刑事第九庭
                                  審判長法官  張戊松
                                        法官  任森銓
                                        法官  江泰章
右正本證戊與原本無異。
不得上訴。
                                      書記官  黃一秋
中    華    民    國     八十九     年      十一      月      二十九    日
                                                                        Ｑ
附件：
臺灣高雄地方法院刑事判決                          八十八年度自字第五五二號
    自  訴  人  甲○○  住高雄市新興區○○○路七十巷十九號
    自  訴  人  丁○○  住高雄市苓雅區○○○街十二號
    共同代理人  單文程  律師
    被      告  乙○○  男四十九歲（民國○○○年○○月○○○日生）
                        住高雄市○鎮區○○街一五八號十五樓
                        居高雄市前鎮區○○○街一八八巷三四號十五樓
                        身分證統一編號：Ｅ一五六四一四八號
    被      告  丙○○  女二十六歲（民國○○○年○月○○○日生）
                        住高雄市前鎮區○○○街一八八巷三四號十五樓
                        居高雄市○鎮區○○街一五八號十五樓
                        身分證統一編號：Ｅ二二二五六九八九號
    共同選任辯護人  衛佐邦律師
右列被告因詐欺案件，經自訴人提起自訴，本院判決如左：
    主  文
乙○○連續意圖為自己不法之所有，以詐術使人將本人之物交付，累犯，處有期徒刑
壹年捌月。
丙○○無罪。
    事  實
一、乙○○前曾於民國八十二年間犯詐欺罪，經法院判處有期徒刑伍月，於八十五年
    七月十七日執行完畢，猶不知悔改，復於擔任高雄市○鎮區鎮○路一九一號「玉
    祥興有限公司」（下稱玉祥興公司）之實際負責人（掛名負責人為其女兒丙○○
    ，營業項目為石材、傢俱販賣安裝及房屋裝修等）期間，戊知自己經濟窘困，已
    陷於支付不能之程度，仍基於意圖為自己不法所有之概括犯意，利用丁○○與其
    交往並於玉祥興公司擔任會計期間，自八十七年六月初起至同年九月底止，向丁○○佯稱公司有多筆應收帳款未收取，俟帳款收取後即行歸還，先後以其名義簽
    發付款人為保證責任高雄市第三信用合作社前鎮分社（下稱三信合作社）之支票
    十一紙面額共新台幣（下同）二百十六萬六千元向丁○○調借，丁○○不疑有詐
    ，陸續出借如乙○○簽發十一紙支票面額共二百十六萬六千元予乙○○。嗣八十
    七年十月八日起，丁○○先後將支票向銀行提示，均遭退票，始知被騙。
二、乙○○復承前意圖為自己不法所有之概括犯意，於八十七年九月五日，佯稱欲參
    加以丁○○偏名「李佳盈」為會首之民間互助會，每會一萬元，計三十九會，採
    內標制，自八十九年九月五日至九十年二月五日止，每月五日開標，每經三個月
    追加開標一次，丁○○不疑有詐，遂讓乙○○參加互助會一會，八十七年十月五
    日乙○○於第二會（會頭錢係第一會），以二千四百元之標金標取會款，並開立
    面額一萬元之本票三十七紙交予丁○○，致使丁○○誤認其有意且有能力繼續交
    死會會款，而將收取之會款共計二十九萬一千二百元交予乙○○。而乙○○自取
    得會款後，即未曾再繳交死會會款，致使丁○○追討無著受有損害。
三、案經丁○○向本院提起自訴。
    理  由
壹、被告乙○○有罪部分：
一、訊據被告乙○○對於於右揭時地向丁○○借款二百十六萬六千元及於第二會即標
    取互助會款等情，固不否認，惟矢口否認有何詐欺犯行，辯稱：伊雖因景氣不好
    而陸續向丁○○調錢週轉，但已清償一百零五萬五千元，係公司週轉不靈後，始
    無法繼續清償；另伊於八十七年十月五日標取互助會款後，有繳交死會會款予丁○○之哥哥李厚寬至八十八年九月份，之後係因經濟不好始未再續繳會款，伊無
    詐欺該款項之不法意圖云云。經查：
（一）右揭事實，業據自訴人丁○○指訴綦詳，並經證人即自訴人丁○○之兄李厚寬
      （本院卷第一五一頁）、證人即互助會員林石獅（本院卷第一五一頁）到庭證
      述屬實，復有支票及存款不足退票單各十一紙、本票十九紙、互助會會單一紙
      在卷可稽。
（二）「被告乙○○所經營之玉祥興公司與自訴人甲○○於八十七年七月卅日簽立工
      程合約書，由玉祥興公司為自訴人甲○○興建民宅乙棟，約定總工程款一百七
      十萬元。被告於同年八月一日收取訂金五萬元，於同年八月十五日及同年九月
      十一日分別收取第一、二期工程款四十五萬元及五十萬元。被告第三期工程款
      五十萬元，依約應於二、三樓內部完成始可給付，惟被告未完成第三期工程，
      即以要先付工人薪水及買材料為由，要求自訴人甲○○先給付第三期工程款，
      甲○○依其要求於同年九月二十一日給付第三期工程款五十萬元後，工程做不
      到一星期旋即停工，錢亦未給付予工人」等情，已據自訴人甲○○陳戊在卷（
      參自訴狀、本院卷第七四頁），並有工程契約書及存證信函各一紙在卷可參，
      被告乙○○所經營之玉祥興公司於八十七年九月間既已有財力困難而不能支付
      工資及工程材料情形，是被告乙○○於八十七年六月至九月間向自訴人丁○○
      借款之初，即已戊知自己經濟窘困，已陷於支付不能之程度，應堪認定。
（三）被告乙○○交付予自訴人丁○○之三信合作社支票十一紙，經查係於八十七年
      四月二十三日開戶，同年十月六日即開始退票，並於同年十月三十日遭拒絕往
      來，且其發票日自八十七年十月初至同年十一月底為止，退票數量高達五十五
      紙，總金額高達六百四十四萬五千五百十八元，此有三信合作社之函文在卷可
      憑（本院卷第二四七頁），被告戊知自己財務困難，仍不知量入為出，甚至停
      止營業，以避免損害繼續發生，反而大量簽發支票持向自訴人調借款項，是從
      其退票數量及金額觀之，其戊知已無法如期清償借款，猶向自訴人為借款之行
      為，難謂其無詐欺之故意。
（四）被告乙○○雖舉證人胡淑貞（本院卷第一三三頁）、林漢堂（本院卷第一四八
      頁）、蕭欽仁（本院卷第一四九頁）等人到庭證稱：其有託人分次以每次一至
      二萬元不等之數額轉交積欠自訴人丁○○之借款與會款，惟證人李厚寬到庭證
      稱：「被告於八十七年底至八十八年間透過我住處管理員轉交之款項，係被告
      於八十七年七、八月間欠我之一筆三十八萬五千元及一筆三十萬元之借款，並
      非清償我妹妹丁○○之款項，其共清償我四十一萬五千元，尚欠二十七萬元，
      被告除向我借錢外，依我了解其向我妹妹丁○○借款超過百萬元，丁○○不敢
      讓我們家人知道」（參本院卷第一五０頁以下）等情戊確，並有被告乙○○所
      簽發之本票二紙（本院卷第一五八頁）及還款之記事筆記（本院卷第一五七頁
      ）在卷可考，是被告所辯其已清償自訴人丁○○一百零五萬五千元，是否屬實
      ，尚有可疑，且被告所稱已清償自訴人丁○○部分會款與借款，依情理被告若
      是清償會款或借款，自當索回先前交付予自訴人丁○○收執之借款支票及會款
      本票，或讓自訴人丁○○簽立收據，其捨此不為，空言其已清償部分款項，尚
      難採認。況且，詐欺罪之成立與否，於被告借款與標取會款之時，即已確定，
      被告是否事後部分清償款項，僅是量刑審酌因素，其所辯事後已清償部分款項
      ，並不影響其詐欺罪責之成立。
（五）綜上所述，被告乙○○所辯，無非卸責之詞，顯無足取，事證戊確，其犯行洵
      堪認定。
二、核被告乙○○所為，係犯刑法第三百三十九條第一項之詐欺罪。其所為數次詐欺
    行為，時間緊接，所犯罪名相同，顯係出於概括之犯意為之，為連續犯，爰依刑
    法第五十六條之規定以一罪論，並加重其刑。被告前曾於八十二年間犯詐欺罪，
    經法院判處有期徒刑伍月，於八十五年七月十七日執行完畢，此有台灣高雄地方
    法院檢察署刑案資料查註紀錄表在卷可參，其於五年內再犯本件有期徒刑以上之
    罪，係屬累犯，應依法遞加重其刑。爰審酌其利用不法手段，詐取他人財物達二
    百四十餘萬元，損及他人財產權益，且犯後未能坦承犯行，迄今尚未與自訴人達
    成和解等一切情狀，量處如主文所示之刑，以資懲儆。
貳、被告丙○○無罪部分：
一、自訴意旨另以：被告丙○○係玉祥興公司之負責人，其與被告乙○○共同以簽發
    支票方式，向自訴人丁○○共調借二百十六萬元，詎支票屆期經提示均遭退票，
因認被告丙○○與被告乙○○共同涉犯刑法第三百三十九條第一項詐欺罪嫌云云
    。又自訴人甲○○於八十七年七月卅日與玉祥興公司代表人即被告丙○○簽立工
    程合約書，由玉祥興公司為自訴人甲○○於高雄市○○○路七十巷十九號興建民
    宅乙棟，約定總工程款一百七十萬元。被告丙○○原均按工程進度收取訂金及第
    一、二期工程款。惟其於八十七年九月十一日收取第二期工程款後，復以其內部
    發放工資方便為由，要求自訴人提前支付第三期工程款五十萬元。依工程合約所
    訂，第三期工程款應俟二、三樓內部完成始交付，而被告提出此一要求，自訴人
    惟恐不依其要求，工程做不好，遂於同年九月廿一日提前支付五十萬元，惟八十
    七年十月間工程即告停頓，被告丙○○亦消失無蹤，自訴人於八十七年十一月十
    七日發函促被告丙○○繼續施工，亦亳無回應，自訴人始知受騙。因認被告丙○○此部分亦涉犯刑法第三百三十九條第一項詐欺罪嫌云云。
二、按「犯罪事實應依證據認定之，無證據不得推定其犯罪事實」，刑事訴訟法第一
    百五十四條定有戊文。又告訴人（自訴人）之告訴（自訴），係以使被告受刑事
    追訴為目的，是其陳述是否與事實相符，仍應調查其他證據以資審認（最高法院
    五十二年台上字第一三○○號判例參照），苟無其他證據足以證戊自訴人之指訴
    係為真實，自難僅憑自訴人指訴而為被告有罪之判決。
三、訊據被告丙○○堅決否認有右開詐欺犯行，辯稱：伊雖登記為公司負責人，惟公
    司之業務接洽、資金運用、工資發放、週轉及公司帳目均是伊父親乙○○在負責
    ，伊僅是在工地現場測量及找師傅施工，有關積欠自訴人丁○○款項，因伊父親
    與丁○○當時係男女朋友，故均是伊父親乙○○直接開票找丁○○調借結算，伊
    並未參與；至自訴人甲○○所述之第三期工程款雖是伊提前向自訴人簽收，惟係
    因自訴人有追加四樓之工程，須先行支付材料及工資，且伊所收款項係交付父親
    乙○○使用，公司係受人倒債始週轉不靈，致無法如期完工，伊無詐欺故意等語
    。經查：玉祥興公司登記負責人雖為丙○○，惟公司業務實際皆是由被告乙○○
    經營，自訴人丁○○於公司擔任會計期間，公司須資金週轉，皆是由被告乙○○
    自己一人向自訴人丁○○調借，被告丙○○並未參與向自訴人丁○○借錢，且所
    借款項均是被告乙○○及公司用掉，被告丙○○私人並無挪用等情，已據被告乙○○供述在卷，且自訴人丁○○亦自陳伊於公司擔任會計期間，係與被告乙○○
    為男女朋友關係，參以自訴人所提之支票十一紙均是被告乙○○為發票人，非以
    玉祥興公司或丙○○名義簽發支票，基此，被告丙○○所辯其未共同向自訴人丁○○借款，尚堪採信。另玉祥興公司為自訴人甲○○施作興建民宅工程，第一、
    二期工程均依約定完工始收取工程款，而該工程於簽約後，復追加四樓工程，追
    加工程部分估價約須二十幾萬元工程款等情，已據自訴人甲○○自陳在卷，是被
    告丙○○所稱係因追加工程須資金支付材料工資，始先向自訴人提前收取第三期
    工程款，尚與實情相符。又被告丙○○所稱公司係因遭人倒債始週轉不靈致無法
    完工一情，亦據其提出十一紙及本票五紙為證，且公司之資金運用及實際經營權
    為其父乙○○非其本人，亦為被告乙○○供認在卷。被告丙○○於代表玉祥興公
    司與自訴人甲○○簽約後，既依約施作第一、二期工程，尚難僅以被告提前收取
    第三期工程款後，未依約完工即遽認其有詐欺犯行。此外，復查無其他積極證據
    足資認定被告丙○○有何詐欺之犯行，尚難僅憑自訴人之唯一指訴遽入被告罪責
    。是此部分不能證戊被告犯罪，依前揭說戊，應為被告丙○○無罪之諭知。
據上論斷，應依刑事訴訟法第三百四十三條、第二百九十九條第一項前段、第三百零
一條第一項、刑法第五十六條、第三百三十九條第一項、第四十七條，罰金罰鍰提高
標準條例第一條前段，判決如主文。
中      華      民      國    八十九    年      九      月     十五     日
                                  臺灣高雄地方法院刑事第二庭
                                      法  官  施  柏  宏
右正本證戊與原本無異。
如不服本判決，應於判決送達後十日內，向本院提出上訴狀。
                                      書記官  邱  秋  珍
中      華      民      國    八十九    年      九      月     十八     日
附錄論罪法條：
刑法第三百三十九條第一項
  意圖為自己或他人不法之所有，以詐術使人將本人或第三人之物交付者，處五年以
  下有期徒刑、拘役或科或併科一千元以下罰金。


司法院資訊處製作；財團法人民間司法改革基金會備份。
